【裁判字號】    89,上訴,1604
【裁判日期】    900110
【裁判案由】    偽造文書等
【裁判全文】
臺灣高等法院高雄分院刑事判決                  八十九年度上訴字第一六四號
    上  訴  人
    即  被  告  己○○
    選任辯護人  湯阿根  律師
                李昌明  律師
右上訴人因偽造文書案件，不服台灣高雄地方法院八十八年度訴字第一四五號中華
民國八十九年十月十一日第一審判決（起訴案號：台灣高雄地方法院檢察署八十七年
度偵字第二四二四七號），提起上訴，本院判決如左：
    主  文
原判決撤銷。
己○○連續行使偽造私文書，足以生損害於他人，處有期徒刑貳年。
    事    實
一、己○○（原為高雄市某銀行行員）自任會首，自民國八十三年六月二十五日起，
    邀集民間互助會三組，即（一）八十三年六月二十五日起至八十八年六月二十五
    日止。會員人數七十一員。會金新台幣（下同）二萬元。每月十日標會一次每半
    年加開一次（即每年之六月及十二月之二十五日各加標一次）。（二）八十五年
    一月五日起至九十年十一月二十日止。會員人數一百零六員。會金一萬元。於每
    月五日開標。單數月份於該月之二十日加標一次。（三）八十六年七月二十日至
    九十年六月二十日止，會員人數五十六員，會金二萬元，於每月五日開標，每年
    六、十二月之二十日各加標一次。每次開標日即在其表姐寅○○○之高雄市前鎮
    區瑞竹里進村巷四十二之五號住處開標，均採內標制，即活會會員係以每會應繳
    會款扣除得標者所標之利息後繳納會款，欲標會者須以標單填寫金額。召集丑○○、趙蔡水鳳、子○○、陳卜甲、庚○○、戊○○、卯○○、林侍、乙○○、癸○○、壬○○、陳景松、辛○○、寅○○○、午○○○、丙○○、蔡陳月蒞、丁○○等人參加民間互助會。詎料，己○○因遭會員巳○○、辰○○○標得會款後
    未按時繳納會款之影響，陷於經濟周轉困難之窘境，竟基於意圖為自己不法所有
    及行使偽造準私文書之概括犯意，自八十五年十一月二十日起，至八十七年八月
    五日止，利用會員未全數到場競標之機會，先後偽造如附表一、二、三所示之人
    員姓名，書具標單之私文書，提出參與競標而得標，足以生損害於被冒標之會員
    及其他活會會員，旋即向多數活會會員收取扣除標息後之會款，向被冒名之人則
    另稱其他之人得標，亦收取其會款，各該活會會員及該被冒標者，均因而陷於錯
    誤，而各交付其會款，有關冒標情形及收取之金額詳如附表一、二、三所載，標
    單於開標後拋棄滅失，計詐標第「（一）」組會0000000元，第「（二）」組會
    0000000元，第「（三）」組會0000000元，共計00000000元。嗣於八十七年九月
    間，己○○所召集之上揭三組民間互助會均無故止會，經結算結果發現剩餘會數
    與活會員數目不符，丑○○、趙蔡水鳳、子○○、陳卜甲、庚○○、戊○○、卯
    ○○、林侍、乙○○、癸○○、壬○○、陳景松、辛○○、寅○○○、午○○○
    、丙○○、蔡陳月蒞、丁○○等人始知受騙。
二、案經丑○○、趙蔡水鳳、子○○、陳卜甲、庚○○、戊○○、卯○○、林侍、乙○○、癸○○、壬○○、陳景松、辛○○、寅○○○、午○○○、丙○○、蔡陳
    月蒞、丁○○訴由臺灣高雄地方法院檢察署檢察官偵查起訴。
    理  由
一、訊據上訴人即被告己○○對右揭邀會及冒名標會之事實直承不諱，並自行整理臚
    列其冒標之情形繪表附卷可按，計詐標第「（一）」組會0000000元，第「（二
    ）」組會0000000元，第「（三）」組會0000000元，共計00000000元。其邀會之
    情形有會單三張可考。並均核與告訴人（包括趙蔡水鳳之夫代理到庭陳述）於偵
    、審中指訴各情相符。堪認被告之自白與事實相符，自得採為論罪之依據。本件
    事證已臻明確，被告犯行洵堪認定。
二、按我國民間互助會，係由會首招募會員參加所組成，每於標會時，通常由欲標取
    會款之會員，在空白紙條上，或僅書立其姓名、綽號及數字者，甚或祗書寫數字
    而未書立其姓名、綽號，另以言詞等方法表示係何會員所出具者，則依習慣或特
    約均足以辨明係該會員以所書寫數字為標息金額參加競標之標單，自應以私文書
    論（最高法院八十九年度台上字第一三一九號判決意旨參照）。核被告冒用會員
    名義，偽造載有競標利息之標單，而行使得標，足以生損害於冒標時仍為活會之
    會員，進而詐取他人財物，係犯刑法第二百十六條、第二百二十條第一項、第二
    百十條之行使偽造準私文書罪、第三百三十九條第一項之詐欺取財罪。又其偽造
    準私文書復持以行使，偽造準私文書之低度行為應為行使之高度行為所吸收，不
    另論罪。又被告每次偽造標單冒標得標後，向多數活會會員詐取財物，侵害多數
    人法益，係一行為觸犯數個相同行使偽造準私文書及詐欺取財罪名，為同種想像
    競合犯，應依刑法第五十五條之規定，從一重處斷。又被告先後多次行使偽造準
    私文書、詐欺取財之犯行，均時間緊接，所犯係構成要件相同之罪，顯均係基於
    概括犯意反覆為之，均應依連續犯之規定，分別以一罪論，並加重其刑。被告所
    犯行使偽造準私文書及詐欺取財二罪間，有方法結果之牽連關係，為牽連犯，應
    依刑法第五十五條之規定，從一重之行使偽造準私文書罪處斷。
三、原審為科刑之判決，固非無見，惟（一）原判決對於被告冒名詐標之時間，未予
    詳細調查認定，其每月原則上只標會一次，例外加標時則開標二次，原判決竟謂
    八十六年八月間第「（一）」組會及第「（二）」組會各冒標十二次，第「（三
    ）」組互助會，冒標五次。顯係錯誤。（二）原判決未詳細核算被告每次詐標收
    取活會金之金額，及各該組計詐收之會款金額，亦有未當。（三）被告標會之地
    點係在其表姐寅○○○之高雄市前鎮區瑞竹里進村巷四十二之五號住處開標，原
    判決誤載上址住處，係錯誤。被告上訴意旨指摘原判決量刑過重不當，固無足取
    ，但原判決既有如上所述可議之處，即屬無可維持，應由本院撤銷改判，爰審酌
    民眾參與民間互助會，多為儲蓄或在有急需時得藉此籌措財源，被告身為銀行職
    員，竟為圖己利，多次冒用會員名義偽造載有競標利息之標單參與競標，詐取會
    款，致告訴人丑○○、趙蔡水鳳、子○○、陳卜甲、庚○○、戊○○、卯○○、
    林侍、乙○○、癸○○、壬○○、陳景松、辛○○、寅○○○、午○○○、丙○○、蔡陳月蒞、丁○○受有不貲之損害，且迄今未與告訴人達成和解，賠償告訴
    人之損失，惟念其犯後尚能坦承犯行，態度良好等一切情狀，仍如原審量處如主
    文所示之刑。至未扣案之標單，已因被告丟棄滅失，業經被告供明在卷，故上開
    所述偽造之標單，不予宣告沒收，附此敘明。
據上論斷，應依刑事訴訟法第三百六十九條第一項前段、第三百六十四條、第二百九
十九條第一項前段，刑法第五十六條、第二百十六條、第二百二十條第一項、第二百
十條、第三百三十九條第一項、第五十五條，罰金罰鍰提高標準條例第一條前段，判
決如主文。
本案經檢察官劉翼謀到庭執行職務。
中    華    民    國      九十      年       一       月     十     日
                              臺灣高等法院高雄分院刑事第四庭
                                  審判長法官  莊  鎮
                                        法官  陳吉雄
                                        法官  陳啟造
右甲本證明與原本無異。
如不服本判決，應於判決送達後十日內向本院提出上訴狀，其未述理由者並應於提
出上訴狀後十日內向本院補提理由書（應附繕本)。
                                      書記官  劉金萍
中    華    民    國      九十      年       一       月     十二   日
附錄：
本件論罪科刑法條：
刑法第二百十條：
偽造、變造私文書，足以生損害於公眾或他人者，處五年以下有期徒刑。
刑法第三百三十九條第一項：
意圖為自己或第三人不法之所有，以詐術使人將本人或第三人之物交付者，處五年以
下有期徒刑、拘役或科或併科一千元以下罰金。
                                                                    Ｊ


司法院資訊處製作；財團法人民間司法改革基金會備份。
